【裁判字號】    89,易,1967
【裁判日期】    891205
【裁判案由】    妨害自由等
【裁判全文】
臺灣桃園地方法院刑事判決                        八十九年度易字第一九六七號
    公  訴  人  臺灣桃園地方法院檢察署檢察官
    被      告  庚○○
    選任辯護人  張立中律師
右列被告因妨害自由案件，經檢察官提起公訴（八十九年度偵字第一五八七七號），
本院判決如左：
        主  文
庚○○無罪。
        理  由
一、公訴意旨略以：被告庚○○基於重利之犯意，於民國八十八年六月二十一日，在
    桃園縣桃園市縣○路一一八號一樓，乘設於上址「賴著不走」咖啡連鎖店負責人
    即告訴人丁○○需錢孔急之際，貸與告訴人丁○○新台幣（下同）一百萬元之借
    款，並要求告訴人丁○○簽立以「賴著不走咖啡總店」為債務擔保之讓渡書，被
    告庚○○除預扣十萬元充當利息外，並約定告訴人丁○○每月應支付十萬元之利
    息予庚○○，而取得與原本顯不相當之重利。嗣於八十八年九月二十七日債務屆
    期，告訴人丁○○未能清償上開一百萬元之借款本金，被告庚○○旋要求告訴人
    丁○○將賴著不走咖啡總店予以轉讓，告訴人丁○○不從，被告謝興國乃基於妨
    害自由之犯意，自八十八年十月一日起，連續數日夥同數名不詳姓名之成年男子
    ，前往上址，致告訴人丁○○心生畏怖，而將上開咖啡店之鑰匙交予被告庚○○
    ，被告庚○○並接續將上開咖啡店門鎖更換以及收取該咖啡店之營業收入，因認
    被告涉犯有刑法第三百零四條之強制罪嫌及三百四十四條之重利罪嫌云云。公訴
    人認被告涉有上開罪嫌無非係以告訴人丁○○之指訴及證人丙○○、王鏡冠及戊○○之證述，且有營業收入一萬四千一百零八元、讓渡書影本二紙及租賃契約書
    資為論論。
二、按犯罪事實應依證據認定之，無證據不得推定其犯罪事實，又不能證明被告犯罪
    應諭知無罪之判決，刑事訴訟法第一百五十四條、第三百零一條第一項分別訂有
    明文。次按事實之認定，應憑證據，如未能發現相當之證據，或證據不足以證明
    ，自不能以推測或擬制之方法，而為裁判之基礎（最高法院四十年臺上字第八六
    號判例參照）。再告訴人本以使被告受刑事訴追為目的，故其陳述是否與事實相
    符，自應調查其他證據，以資審認，苟其所為攻擊之詞，尚有瑕疵，則此瑕疵未
    予究明之前，即不能遽採為斷罪之基礎（最高法院六十九年臺上字第一五三一號
    判例參照）。按認定犯罪之事實，所憑之證據，雖不以直接證據為限，間接證據
    亦包括在內；然而無論間接或直接證據，其為訴訟上之證明，需於通常一般之人
    均不致有所懷疑，而得確信其為真實之程度者，始得據為有罪之認定，倘其證明
    尚未達到此一程度，而有合理之懷疑存在，無從使事實審法院得為有罪之確信時
    ，即應由法院諭知被告無罪之判決（最高法院七十六年度台上字第四九八六判例
    參照）。又按刑法第三百零四條之強制罪係指以強暴、脅迫使人行無義務之事或
    妨害人行使權利者，除主觀上有剝奪他人行動自由之犯意外，客觀上並須以強暴
    脅迫之方法為之，始克相當。
三、復按刑法第三百四十四條係指乘他人急迫、輕率或無經驗，貸以金錢或其他物品
    ，而取得與原本顯不相當之重利，必以他人確有「急迫」、「輕率」或「無經驗
    」等客觀情狀為前提要件。亦即刑法重利罪之成立，必行為人利用被害人出現經
    濟危機時，與之訂定不合理之契約，獲取財產上的利益，這個經濟危機是指：急
    迫、輕率、無經驗；然重利罪的核心問題，係何謂「與原本顯不相當之重利」，
    比較的基礎大約有三個（一）銀行的放款利率，超過銀行一般放款的利率，就為
    重利；（二）民法不保護的利率，民法第二百零五條：「約定利率，超過週年百
    分之二十者，債權人對超過部份之利息，無請求權」；（三）超過民間一般的借
    貸利率。一般言之，銀行的放款利率在資金市場中，為最低之利率，因此，金融
    機構的放款利率，不能作為重利的對照參考；而超過週年百分之二十的利率，債
    權人只是對於超過規定的利息沒有請求權，為典型的自然債務；而民法所要求的
    秩序，與刑法所希望建立的秩序，不完全相同，也就是刑法所建立的秩序，是必
    然不能放棄的秩序；另民間通常的借貸利率，大約是月息二分，年利率已然超出
    百分之二十，顯見超出週年百分之二十的利率，並未逾越一般經濟活動之分際。
    故重利罪的參考指標，是民間的借貸利率，而且是較高的借貸利率，民間的借貸
    利率較銀行為高，這是人人都可以接受的，因民間借款的手續簡便，幾乎沒有任
    何擔保或擔保不足，出借人必須承受較高的風險；一般民間通常的借貸利率，大
    約是月息二分，這是指信用良好的借款人，若是與出借人沒有往來的借款人，由
    於出借人要承擔更高的風險，所以利率還會比通常一般民間借貸之月息二分再高
    ，可能是月息三分，一般借款人對此較高之利息，都能體會並加以隱忍。然而並
    非超出月息三分，重利罪就一定成立，月息三分僅為一參考的標準，至於要超出
    月息三分到何種程度以上，方能評價為重利，尚必須參酌當地經濟活動的情況而
    論；大都市經濟交易遠較鄉村地區活絡，都市人謀生或就業機會比較多，清償能
    力較高，對於高利率的評價與忍受程度自然與鄉村人不同（以上參酌林東茂著重
    利罪的構成要件，刊於刑事法雜誌第四十卷第五期）。
三、訊據被告庚○○堅決否認有公訴人所指之妨害自由及重利犯行，辯稱：丁○○係
    透過證人甲○○向伊借錢，伊原本不願意，而轉介伊向杜宗和借，然因雙方不認
    識，嗣才由伊先向杜宗和借款，再借予丁○○，利息由雙方共同約定，丁○○主
    動提出「賴著不走」桃園店作為擔保，因屆期丁○○無法清償，才將該店讓與伊
    經營，並囑咐其妹丙○○將該店鑰匙交與伊，伊係和平接收該店經營權，並無任
    何強暴、脅迫情事等語。
四、經查，本件告訴人借款，客觀上並無「急迫」、「輕率」、「無經驗」之情事：
    （一）本案之借貸經過，係告訴人丁○○因欲取得資金周轉每月固定開銷，及彌
          補轉投資之虧損，先陸續向地下錢莊借貸四次，合計約一百三十七萬，利
          息為月息十二分，嗣於八十八年五月間，透過友人甲○○之介紹，主動向
          被告庚○○表示希望洽借一百萬元，利息為月息十分，被告原以資金不足
          婉拒，並轉介渠向杜宗和洽借，惟因雙方不認識，嗣商議由被告庚○○向
          杜宗和借款，再轉借予告訴人丁○○，借貸期間自八十八年六月二十一日
          至同年九月二十一日，為期三個月，併同意將上開「賴著不走」咖啡店桃
          園店設定抵押擔保，被告庚○○認條件尚可接受，遂同意借貸等情，業據
          告訴人自陳無訛，核與證人甲○○證述：「香當時票軋不過來，叫我幫他
          跟地下錢莊借錢，借三十萬元利息每十天付十萬元，借完之後她又欠錢，
          又叫我跟地下錢莊借，我就想辦法，建議他拿咖啡店來抵押借錢，我找很
          多人，謝當時拒絕，經過約壹個月，我又去找他，一直跟他說，他就同意
          了，我就帶他去咖啡店，六月二十日簽第一份讓渡書，在桃園總店簽的，
          談的時候沒有估價，我跟謝保證絕對值這個錢，丁○○覺得很合理，同意
          拿咖啡店抵押」等語相符（見本院八十九年九月十一日審理筆錄）。
    （二）本案告訴人丁○○係「賴著不走」咖啡店之負責人，旗下連鎖店高達二十
          五家，每家連鎖店可收取三十五萬元之權利金，包含桃園店之營業額每月
          可收取約三、四百萬元之營收，並已經營達五年之久，業據其陳述甚明（
          見本院八十九年十月二十三日審理筆錄），就其經營規模以觀，顯屬歷練
          甚豐之人。再參諸告訴人因經營事業關係，有多次向親友、地下錢莊借貸
          之經驗，業據其自述：「（有無跟其他人借錢？）有跟親戚借錢，他們是
          照銀行利息算，還有跟朋友借，常常借、還，平均壹個月一次，額度十幾
          萬到三百萬元之間」（見本院八十九年十月二十三日審理筆錄）、「（之
          前跟地下錢莊借過幾次？）四次，總共壹佰參拾柒萬，利息十二分」（見
          偵查卷第九頁、本院八十九年九月十一日審理筆錄），足徵告訴人既有多
          次借貸經驗，顯非輕率、無經驗之人。況且告訴人向被告所借得款項之利
          息約月息十分，顯較地下錢莊借款之月息十二分為低，以告訴人之判斷，
          謀定而後動，自當轉向被告借貸，亦符情理之常。
    （三）告訴人雖因經營不善虧損連連，致須借貸周轉，然核其債務狀況，業據其
          自陳：「（當時債務情況？）約一、二千萬元，我經營廣告公司虧損的，
          六、七月份陸續到期，其中壹仟三百萬元是我跟父母親借的，投資虧損掉
          了，其他是我欠連鎖店原料廠商的錢，這部分廠商願意讓我們延期，因為
          我們信用很好，而且還要繼續合作」（見本院八十九年九月十一日審理筆
          錄），及「因為我欠裝潢費、食品原料商大約一、二百萬元左右，我每月
          平均軋票金額約三百萬元左右，大約最近一、二年內都是如此」、「（一
          、二千萬元債務從何時開始？）也是在這一、二年內，我有一筆錢約六百
          萬元拿出國外投資，國外公司倒了，是在八十四年五、六月的時候」（見
          本院八十九年十月二十三日審理筆錄）。準此，告訴人所積欠之債權人既
          為渠父母，復為債權額中之最大宗，顯無急迫情事；又原料廠商部分既已
          承諾願意讓其延期清償，而國外投資虧損情事亦早存在四年餘，均無任何
          急迫可言。再者，此種虧損周轉現象既已持續一、二年，已屬告訴人經營
          運作之常態，而告訴人早自八十八年五月間即透過證人甲○○向被告接洽
        借款事宜，殆至同年六月二十一日始借得款項，期間長達月餘，告訴人並
          稱：「（從五月份到六月二十一日借到錢這段期間如何週轉？）我事先準
          備了」（見本院八十九年十月二十三日審理筆錄）。復參以，借貸時之利
          息係由告訴人自行提出，業據證人甲○○證述在卷（見偵查卷第四十一頁
          背面），按證人甲○○係告訴人之友人，告訴人係透過甲○○介紹，才得
          以向被告借得款項，渠上開證詞自堪採信。是以，告訴人於借貸當時，顯
          已權衡利弊得失，並最終選擇相對利息較低之被告借貸，其間並無「急迫
          」之情事，亦堪認定。
    （四）且按告訴人因慮及各該借貸管道利弊得失後，不惜以民間借貸的方式取得
          資金，乃渠基於商人身份為商業行為之選擇，與刑法上所保護之經濟上之
          弱者「急迫」情形並不相當。況且借款人本係就借款有所需求，始會要求
          借貸，如有十足擔保必會向一般銀行辦理借款手續，是以向民間為借貸者
          ，自有其擔保不足且需用金錢之情事存在，然此僅為借貸之原因而已，除
          非借款人確為經濟上之弱者，為生活之需要不得不借貸，否則其生命、身
    體、財產將遭受侵害，始符合刑法第三百四十四條之重利罪構成要件，縱
          有因投資行為產生之風險而致生所為投資將失敗之「急迫」，實非刑法上
          所保護之客體，並不能與刑法上之重利罪之「急迫」等同視之。證諸告訴
          人事業規模之龐大、渠自陳於借貸前甫花費二百萬元裝潢「賴著不走」咖
          啡店桃園總店及渠於事發後立即與案外人乙○○洽談「賴著不走」服務標
          章讓渡事宜（此有讓渡契約書一份可稽）等情以觀，核與上開「急迫」情
          事有間。
五、被告並無以強暴、脅迫使人行無義務之事或妨害人行使權利之犯行：
    （一）被告與告訴人間上開借貸，係由告訴人主動提供渠所有之「賴著不走」咖
          啡店桃園店硬體設施、生財器具資為擔保，嗣因告訴人屆期未能清償，雙
          方再於八十八年九月二十七日另立第二次協議書，約定（１）該桃園店自
          即日起交由被告經營，由被告收取營收；（２）店內支出由被告負責；（
          ３）另約定告訴人應於當日晚上十二時前清償債務，否則以「賴著不走」
          連鎖店經營權股權百分之五十抵債，若雙方同意接受第（３）點條件，則
          第（１）（２）點自動取消等情業據告訴人自承：「九月二十一日他們就
          來找我，我跟他說我才裝潢二百多萬元，所以我不願意用壹佰萬元折抵，
          謝也說可以，所以就簽這份讓渡書，九月二十七日如果沒有還，就把桃園
          店股份百分之五十讓給他，謝可以每天去收營收，房租水電他付，純利潤
          部分我們一人一半，後來第二天謝就說不算，他就不來開門了」等語稽詳
          （見本院八十九年九月十一日審理筆錄），並有該二份協議書在卷可稽（
          見偵查卷第十七、十八頁）。
    （二）又上開洽商過程係出於告訴人之自願，並無強暴、脅迫情事，業據告訴人
          自稱：「（簽讓渡書二份過程中被告有無強暴、脅迫？）沒有」、「（接
          收桃園店時有無強暴、脅迫？）沒有直接對我，但有找人跟蹤我，帶不認
          識的人到我店內」、「（有無出言恐嚇？）沒有」，並稱沒有被告具體妨
          害自由之事證等語（見偵查卷第三十一頁、本院八十九年十月二十三日審
          理筆錄），核與證人甲○○證述：「原、被告均係我的朋友，是香透過我
          向謝借錢，……，我向香說地下錢莊風險太大，才想把店讓出去」（見偵
          查卷第四十一頁）、「（讓渡書何人寫的？）是我寫的，條件是當時雙方
          同意的，我才寫下去，當時是說如果不還錢，桃園咖啡店一樓部分無條件
          給謝，在九月二十一日到期後，他們找過我，謝找我說丁○○不把店讓給
          他，叫我出來作公正，我找香說應該這樣，但香好像不太願意」等語。至
          於告訴人當初之所以同意簽立逾期不還，願無條件讓渡「賴著不走」咖啡
          店桃園店之讓渡書，係因作為債權擔保之用，亦據其陳明無訛（見偵查卷
          第十一頁背面）。至於被告雖有與朋友在店中「抽煙、吃檳榔、喝咖啡」
          ，然被告並無任何暴力、脅迫行為，亦無任何妨害自由具體事證，凡此均
          據告訴人陳述甚明（見偵查卷第四十一頁），且被告既已依讓渡書之約定
          和平接管該店，渠邀同朋友到店中消費，亦屬情理之常。參以上開洽商地
          點係在告訴人經營之「賴著不走」咖啡店桃園店內，在場人員包括告訴人
          丁○○、被告庚○○、告訴人之妹丙○○、該店會計及證人甲○○，衡諸
          各該客觀情狀均足為告訴人所控制，顯難認其有何意思不自由情狀。
    （三）再核諸雙方更換房屋租賃契約之過程完全出於告訴人自願，已據告訴人游
          麗香陳明在卷（見偵查卷第四十一頁背面），核與證人即房東戊○○證述
          ：係告訴人丁○○打電話說因要開發票緣故，邀其至上開店中從新訂租約
          ，當時被告庚○○未發一語等語相符（見偵查卷第九十七頁背面、本院八
          十九年十月二十三日審理筆錄），堪認被告於更換租約過程中，亦無任何
          暴力、脅迫情事。
    （四）再者，被告基於上開讓渡書之約定，自八十八年十月一日起，經告訴人囑
          咐其妹丙○○轉交該店鑰匙，而正式接收該店等情，業據告訴人自承「（
          是否有交鑰匙給你妹妹？）是的，不太清楚何時交付（予庚○○）」等語
          明確（見偵查卷第三十二頁背面），核與證人丙○○迭次證述：「（鑰匙
          何時交給謝？）是我交給他的，時間我忘了，是香叫我交給他的，因為他
          們一直在要鑰匙，之後所有的支付工資、管理都由謝負責」等語相符（見
          本院八十九年九月十一日審理筆錄、偵查卷第九十八頁、第一０五頁），
          並據證人即該店員工鄭豔華、己○○證述屬實（見偵查卷第九十八頁）。
          告訴人復稱：「（接收桃園店時有無強暴、脅迫？）沒有直接對我，但有
        找人跟蹤我，帶不認識的人到我店內」、「（有無出言恐嚇？）沒有」（
          見本院八十九年十月二十三日審理筆錄）。準此，被告依讓渡書之約定，
          本即有權與告訴人同時分受該店之營業利潤，而被告於告訴人自願交出鑰
          匙，和平接管該店後，渠收取營業利潤自屬理所當然，而被告縱將該店招
          牌更換，亦核與刑法第三百零四條「以強暴、脅迫使人行無義務之事或妨
          害人行使權利」之構成要件有間。
    （五）末查，被告於接管該店後，多次聯絡告訴人要求其買回該店，業據告訴人
          陳明：「謝有問我要不要買回店，沒有談價錢，十月一日他接管後，常常
          打電話給我，他告訴我的理由是說他錢跟別人借的，要把店賣還我，把錢
          還給別人」、「有，因為他常常打電話來，我就希望他把利息扣掉，以七
          十萬元買回，但他沒有答應」等語稽詳（見本院八十九年十月二十三日審
          理筆錄），堪認被告庚○○辯稱：借予告訴人之款項係向證人杜宗和所借
          ，伊迄未清償，仍負債中等語屬實。徵諸被告事後屢次要求告訴人買回該
          店等情以觀，應認被告僅意在取回所借款項，並無將該店據為己有之犯意
          ，更堪推認當初渠等確係以該店做為借款之擔保無訛。稽此，被告當無以
          強暴、脅迫手段取得該店之必要。
六、綜上所述，本件告訴人借款並無客觀上「急迫」、「輕率」、「無經驗」之情事
    ，稽之上開說明，參酌告訴人經濟活動之規模、清償能力、對於高利率的評價與
    忍受程度而論，亦不足以推論被告有取得「與原本顯不相當之重利」之情事。是
    被告並無告訴人所指訴重利之犯行，從而被告前開所辯之詞，堪以採信。此外，
    本院復查無其他積極證據足資證明被告涉有前開公訴人所指之犯行，既不能證明
    被告犯罪，揆諸前開說明，自應諭知被告無罪之判決，以昭公允。
據上論斷，應依刑事訴訟法第三百零一條第一項，判決如主文。
本案經檢察官魏雯祈到庭執行職務。
中      華      民      國    八十九    年     十二     月      五      日
                                    臺灣桃園地方法院刑事第一庭
                                          法  官  陳永來
右正本證明與原本無異。
如不服本判決，應於判決送達後十日內向本院提出上訴狀( 應附繕本 )，上訴於
臺灣高等法院。
                                         書記官   洪明媚
中      華      民      國    八十九    年     十二     月      五     日


司法院資訊處製作；財團法人民間司法改革基金會備份。
